【裁判字號】    98,易,420
【裁判日期】    980813
【裁判案由】    詐欺
【裁判全文】
臺灣苗栗地方法院刑事判決               98年度易字第420號
公  訴  人  臺灣苗栗地方法院檢察署檢察官
被      告  乙○○
上列被告因詐欺案件，經檢察官提起公訴（98年度偵字第2255號
），本院判決如下：
    主  文
乙○○幫助犯詐欺取財罪，處有期徒刑肆月，如易科罰金，以新
臺幣壹仟元折算壹日。
    事  實
一、乙○○明知於犯罪集團專門收集人頭帳戶用以犯罪之社會現
    象層出不窮之際，若將銀行帳戶存摺及金融卡出租或提供他
    人使用，可能因此供不法詐騙份子用以詐欺或他人將款項匯
    入後，再加以提領之用，並能預見可能因而幫助他人從事詐
    欺取財犯罪，竟不違背其本意，基於幫助他人詐欺取財之不
    確定故意，於民國97年5 月2 日至97年5 月23日間某日，在
    不詳地點，將其於92年3 月25日申設之臺灣銀行頭份分行帳
    號000000000000號帳戶之存摺、提款卡，交付予不詳姓名之
    成年人，並告知提款卡密碼，容任他人作為詐欺取財之工具
    。嗣該成年人及其所屬之詐欺集團成員取得上開帳戶存摺、
    提款卡及密碼後，即意圖為自己不法之所有，於97年5 月23
    日（起訴書誤載為13日）上午11時30分許，撥打電話予甲○
    ○，佯稱係其朋友柯蕙珍，需救急用錢，要求甲○○匯款，
    致甲○○陷於錯誤，依指示於97年5 月26日上午10時38分，
    匯款新臺幣（下同）10萬元至乙○○上開帳戶。甲○○事後
    發覺有異，乃報警循線查悉上情。
二、案經高雄市政府警察局移送臺灣高雄地方法院檢察署檢察官
    呈請臺灣高等法院檢察署核轉臺灣苗栗地方法院檢察署偵查
    起訴。
    理   由
一、按被告以外之人於審判外之陳述，雖不符合前4 條（即刑事
    訴訟法第159 條之1 至159 條之4） 之規定，而經當事人於
    審判程序同意作為證據，法院審酌該言詞陳述或書面陳述作
    成之情況，認為適當者，亦得為證據。當事人、代理人或辯
    護人於法院調查證據時，知有第159 條第1 項之情形，而未
    於言詞辯論終結前聲明異議者，視為有前項之同意，刑事訴
    訟法第159 條之5 定有明文。經查證人即告訴人甲○○於警
    詢中之證詞，被告及檢察官在本院準備程序中並未爭執其證
    據能力，且被告及檢察官亦未於本案言詞辯論終結前聲明異
    議，本院審酌證人即被害人甲○○於警詢中之證詞，係於案
    發後就其親身經歷之事實所為，且依其陳述作成時之情況，
    並無不適當之情形，依刑事訴訟法第159 條之5 第2 項規定
    ，自有證據能力，合先敘明。
二、訊據被告乙○○固坦承確有申設上開臺灣銀行頭份分行帳戶
    之事實，惟矢口否認有何幫助詐欺取財犯行，辯稱：伊因為
    前夫欲匯款給伊，而其所有上開銀行之存摺遺失，故於97年
    3 、4 月間前往銀行申請掛失補辦存摺及補發提款卡，但辦
    好後放在伊母親機車之置物箱內，直到警方通知，伊才知道
    遺失，伊並未交給他人使用云云。惟查：
  (一)被害人甲○○接獲詐欺集團成員詐騙電話，因誤信詐欺集團
    成員假冒其友人急需借款之訊息，以致陷於錯誤，而於前揭
    時間將10萬元匯至被告申設之上開臺灣銀行頭份分行帳戶，
    隨即遭提領一空等情，業據證人即告訴人甲○○於警詢中證
    述綦詳，並有告訴人所提出花旗銀行匯款委託書1 紙、臺灣
    銀行頭份分行97年6 月23日頭份營字第0975000481號函及所
    附之開戶資料、存摺交易往來明細、臺灣銀行頭份分行98年
    6 月22日頭份營字第0985000626號函及所附之金融卡掛失暨
    補發卡片申請書、單摺掛失暨補領新存摺申請書等件在卷可
    稽，足認被告所設立之上開臺灣銀行頭份分行帳戶確實已供
    作不法犯罪集團向被害人詐騙而取得財物所用甚明。
  (二)被告雖以其帳戶存摺、金融卡及密碼於申請補辦後即遺失被
    竊為辯。然被告前於警詢中係辯稱：97年3 、4 月間伊將上
    開帳戶存摺、金融卡及密碼單放在伊母親機車置物箱內，直
    到98年2 月伊收到警方通知書才知道失竊，機車被翹開是伊
    母親報案的，當時伊不知道，過一段時間才告訴伊，因為帳
    戶沒錢，所以沒辦掛失等語；其後於偵查中又供稱：伊於97
    年3 、4 月騎母親的機車去辦存摺，因為前夫要匯一筆錢給
    伊，而存摺已遺失，故去銀行補辦，補辦後就放在機車置物
    箱內，忘了拿起來，直到警察通知才知道遺失，伊母親的機
    車有被翹開但沒有報警等語，依其上開供述，被告就其所有
    之存摺、提款卡及密碼單等資料，究竟是員警告知後始行發
    覺？或係母親告知機車坐墊遭翹開後發覺？其母親所有機車
    之坐墊遭翹開後，究竟有無報警處理？其前後供述明顯不同
    ，所辯是否可信，已令人質疑。又依據前揭帳戶之交易明細
    所顯示，被告於97年5 月2 日自帳戶內提領10,600元之後，
    該帳戶內僅剩43元，之後該帳戶即自同年5 月26日起，出現
    告訴人甲○○遭詐欺而匯款之情形，此帳戶紀錄之提領及結
    餘情形，核與一般幫助詐欺行為人通常於將金融機構帳戶資
    料交由犯罪集團成員使用前，會先將帳戶餘額提領至最低款
    項，旋即交付他人供作財產犯罪贓款匯入、提領之用等慣常
    作法適正相符。雖被告辯稱：97年5 月2 日自其帳戶內提領
    10,600元之人並非伊本人云云。惟查，該筆交易係於97年5
    月2 日以臨櫃提領方式為之，此有卷附臺灣銀行頭份分行98
    年6 月22日頭份營字第0985000626號函可佐，而被告又於本
    院審理時自承其留存於銀行之印鑑章並未遺失，足見被告或
    其授權之人確實有於97年5 月2 日持印鑑章及補發之存摺前
    往銀行臨櫃提款無訛。據上，被告前揭辯稱：伊所申設之上
    開帳戶存摺、金融卡及密碼單補辦完畢後即放置於其母親所
    有機車之置物箱內，直至警方通知始知遺失被竊乙節，不足
    採信。
  (三)參以不法集團，若非確定該帳戶所有人不會報警或掛失止付
    ，渠等應不至於以該等帳戶資料從事於財產犯罪，以避免遭
    警循線追查或遭原帳戶所有權人提領一空，徒勞無功，而詐
    騙所得金額動輒上萬元，遠較購買或承租帳戶使用者之微薄
    款項為鉅，實毋庸竊取被告所使用帳戶之存摺、金融卡，徒
    增日後作為詐欺得款匯入帳戶時無從提領甚或遭警查獲之風
    險，是本件前揭不法詐騙集團，於向告訴人甲○○實行詐騙
    時，應確信該帳戶不會於短期內即遭帳戶所有人即被告為掛
    失止付，益徵本件確係被告本於不明之緣由，主動將上開臺
    灣銀行頭份分行之存摺、金融卡與密碼資料交付予不法詐欺
    集團成員使用。
  (四)按刑法上之故意，分直接故意（確定故意）與間接故意（不
    確定故意），「行為人對於構成犯罪之事實，明知並有意使
    其發生者」為直接故意，「行為人對於構成犯罪之事實，預
    見其發生而其發生並不違背其本意者」為間接故意。而參以
    郵政儲金或銀行帳戶可供款項之存匯、提領，一般人均可輕
    易申請開設，並無任何資格條件之限制，苟有使用金融存款
    帳戶之正當用途，自以使用其本人或可信賴之親友申請之帳
    戶，最為便利安全，始可避免帳戶名義人反悔或心存歹念，
    利用通知掛失止付、變更存戶印鑑圖章或換摺之方式，將帳
    戶內之款項領走一空，反致使用帳戶人蒙受損失，苟非為犯
    罪等不法目的或為掩飾自己真實身分，並藉以逃避查緝，依
    常情並無捨棄自己申設帳戶而迂迴以花費金錢或其他方法向
    無相當信賴關係之陌生人取得帳戶使用之理，且近年來社會
    上時有聞以各種名目詐騙或恐嚇取財之犯罪類型層出不窮，
    該等犯罪多數均係利用人頭帳戶作為匯款帳戶，並經媒體廣
    為披載，是依一般人通常之知識、智能及經驗，應可知悉向
    陌生人購買、承租或其他方法取得帳戶者，多係欲藉該帳戶
    取得不法犯罪所得，且隱匿帳戶內資金之實際取得人之身分
    ，以逃避追查，被告係有正常辨識能力之人，對於交付上開
    臺灣銀行頭份分行帳戶之存簿、金融卡及密碼資料予姓名年
    籍不詳之人，將可能被用來作為詐欺取財等非法用途上，應
    有所預見，猶仍提供上開帳戶予年籍不詳之成年人使用，堪
    認被告有容任該等不詳年籍之成年人將被告所有上開帳戶作
    為詐欺取財之匯款指定帳戶使用之不確定故意存在。
  (五)綜上所述，被告所辯，無非事後飾卸之語，不足採信。本件
    事證已臻明確，被告幫助詐欺之犯行洵堪認定。
三、按刑法上之幫助犯，係對於犯罪與正犯有共同之認識，而以
    幫助之意思，對於正犯資以助力，而未參與實施犯罪之行為
    者而言（最高法院75年度臺上字第1509號、84年度臺上字第
    5998號、88年度臺上字第1270號判決同此見解）；是以如未
    參與實施犯罪構成要件之行為，且係出於幫助之意思提供助
    力，即屬幫助犯。查前揭真實姓名、年籍均不詳之詐欺集團
    成年人，基於意圖為自己不法所有之犯意聯絡，夥同其他詐
    欺集團成員，以上述之方式，使告訴人甲○○陷於錯誤，因
    而交付本人之財物，該詐欺集團成員所為，應係犯刑法第33
    9 條第1 項之詐欺取財罪。被告乙○○提供上開金融帳戶之
    存摺、金融卡及密碼予他人使用，使得收受上開帳戶之詐欺
    集團向被害人詐騙財物後，得以使用被告上開帳戶為匯款工
    具，致被害人匯款至被告上開帳戶內，而遂行詐欺取財之犯
    行，則其顯係參與詐欺取財構成要件以外之行為，而對該詐
    騙集團遂行詐欺取財犯行資以助力。是核被告所為，係犯刑
    法第339 條第1 項、第30條第1 項前段詐欺取財罪之幫助犯
    。被告幫助詐欺集團成員犯詐欺取財罪，為幫助犯，依刑法
    第30條第2 項之規定，按正犯之刑減輕之。爰審酌被告將金
    融帳戶交予他人供犯罪使用，紊亂社會正常交易秩序，並使
    不法之徒藉此輕易於詐騙後取得財物，致檢警難以追緝，助
    長詐騙犯罪風氣，並提高社會大眾遭受詐騙損失之風險，兼
    衡酌本件告訴人甲○○因遭詐騙而匯入被告前述帳戶內之金
    額非微，犯罪後未能坦承犯行，難見已有悔悟之心及其素行
    、生活狀況、智識程度等一切情狀，量處如主文所示之刑，
    並諭知易科罰金之折算標準。
據上論斷，依刑事訴訟法第299 條第1 項前段，刑法第30條、第
339 條第1 項、第41條第1 項前段，刑法施行法第1 條之1 第1
項、第2項前段，判決如主文。
本案經檢察官黃俊鳴到庭執行職務。
中    華    民    國    98    年    8     月    13    日
                刑事第三庭  審判長法  官  柳章峰
                                  法  官  顏苾涵
                                  法  官  林佩儒
以上正本證明與原本無異。
如不服本判決應於收受判決後10日內向本院提出上訴書狀，並應
應敘述具體理由。其未敘述上訴理由者，應於上訴期間屆滿後20
日內向本院補提理由書(均須按他造當事人之人數附繕本)「切勿
逕送上級法院」。
                                  書記官  陳玲君
中    華    民    國    98    年    8     月    13    日
附錄本罪論罪科刑法條全文：
中華民國刑法第339條
（普通詐欺罪）
意圖為自己或第三人不法之所有，以詐術使人將本人或第三人之
物交付者，處5年以下有期徒刑、拘役或科或併科1千元以下罰金
。
以前項方法得財產上不法之利益或使第三人得之者，亦同。
前二項之未遂犯罰之。


司法院資訊處製作；財團法人民間司法改革基金會備份。
